臺灣臺中地方法院民事判決　　九十一年度簡上字第一九五號
　　上　訴　人　　文化公爵管理委員會
　　法定代理人　　甲○○
　　被 上訴 人　　乙○○
右當事人間請求拆除鐵窗事件，上訴人對於中華民國九十一年三月二十九日臺灣臺中
地方法院臺中簡易庭九十年度中簡字第三二０四號第一審判決提起上訴，本院判決如
左：
    主      文
上訴駁回。
第二審訴訟費用由上訴人負擔。
    事實及理由
壹、聲明部分：
  一、上訴人方面：
    (一)原判決廢棄。
    (二)被上訴人應將設置於其所有建物即門牌號碼為台中市○區○○街二七號十一樓
      之三房屋如附件照片所示之三座鐵窗拆除。
  二、被上訴人方面：上訴駁回。
貳、事實摘要：
  一、本件上訴人起訴主張：其為台中市○區○○街二七號文化公爵公寓大廈之管理
      委員會，被上訴人為該公寓大廈中門牌號碼為台中市○區○○街二七號十一樓
      之三房屋區分所有權人，依住戶規約第十七條第六款約定，該棟大樓原則上禁
      止雙設鐵窗，倘住戶有安裝安全設施必要，應先向上訴人委員會提起需求，且
      上訴人八十六年三月十九日之會議記錄已有「鋁門窗、護欄之裝置，委員會決
      議如下：(1)靠馬路部分：住戶可於室內自行裝設護欄，請建設公司提供式樣、
      材質與廠商等供戶參考。(2)靠中庭陽台部分：可裝設經委員會同意之鋁窗格式
      ，請建設公司設計一能與本大樓外觀相配合之鋁窗樣式，供委員會參考」之決
      議，故被上訴人自需遵守之，然被上訴人竟未徵得上訴人同意即擅自在所有上
      開房屋面臨忠勤街之陽台上，加裝如附件照片所示鐵窗三座，非但有礙全棟大
      樓之外貌景觀與品質，甚且違反住戶規約第十七條第六款之約定，顯已違反住
      戶之共同利益，爰依住戶規約第十七條第六款、第二十一條，及公寓大廈管理
      條例第六條第一項第四款及同條第三項，訴請被上訴人將上開加設之鐵窗拆除
      等語。
  二、被上訴人則以：伊娶越南籍新娘並育有二名幼兒，平時伊白天出外上班，家中
      僅剩越南籍妻子及幼兒在家，基於居家安全考量乃於自家陽台女兒牆上加裝鐵
      窗，係就自己房屋專有部分之使用、處分行為，並未違反住戶規約、公寓大廈
      管理條例或其他法令之限制，且上訴人八十六年三月二十六日之第一屆第一次
      管委會會議決論並未公告或通知住戶，被上訴人於八十六年七月遷入前後皆未
      獲通知，嗣於九十年三月完成系爭鐵窗之裝設後，始接獲相關資料，且被上訴
      人裝設之作業期間，上訴人並無派人勸阻，又被上訴人裝設行為有內政部六十
      三年十一月二十日台內營字第六０九二八五號函所允許，上訴人無權訴請拆除
      上開鐵窗等語，資為抗辯。
  三、原審法院審理後，認為本件文化公爵公寓大廈住戶所制定之規約第十七條第六
      款係約定原則禁止私自裝設鐵架、鐵窗，但並未排除加設鐵窗之行為，而是於
      住戶需按裝鐵窗時，即責成上訴人委員會定出統一型式俾憑遵循以維外觀之整
      體性，上訴人委員會既尚未就需加裝鐵窗之規格制定統一之型式以資因應，復
      遲遲不就鐵窗規格制定統一之型式，反指住戶不得加設鐵窗，顯逾上開住戶規
      約之規定，故上訴人遽而訴請拆除該鐵窗，尚嫌無據，其訴及假執行之聲請均
      不應准許。上訴人就其敗訴部分聲明不服，除爰用原審所提證據外，並提出住
      戶規約、區分所有權人會議紀錄（八十六年三月二十六日、九十年三月二十七
      日、九十一年三月二十九日）、管理委員會議記錄（八十六年七月十五日、同
      年八月二十七日、同年九月十五日、同年十月十五日、同年十二月十一日、八
      十七年一月十五日、，同年三月十二日、同年四月十五日、同年五月十三日、
      同年六月十日、同年七月十四日、同年八月十二日、同年九月十日、九十年四
      月十七日、同年五月十五日、同年六月十二日、九十一年四月九日）、住戶大
      會會議記錄（八十七年三月二十八日）本院八十六年度中簡字第三二二三號判
      決及其確定證明書等影本各乙件為證，並聲請訊問證人李文粉。
參、得心證之理由：
  一、程序方面：
      按管理委員會有當事人能力，公寓大廈管理條例第三十五條第一項定有明文。
      查文化公爵管理委員會已依照公寓大廈管理條例第三十一條、第二十六條之規
      定，檢具本法施行細則第九條所定報備之資料，於八十六年四月十四日經主管
      機關即台中市西區區公所報備核准成立，並發給八六公所經字第０五三四九號
      「公寓大廈管理組織報備証明」，具有當事人能力，本件上訴人起訴時之原法
      定代理人為陳文揚，嗣於九十一年四月九日變更為甲○○，同時聲明承受訴訟
      ，並提出九十一年度委員會會議記錄影本乙份為據，核無不合，應予准許。
  二、下列事項為兩造所不爭執，且有住戶規約、管理委員會會議記錄及住戶大會會
      議記錄等附卷足憑，應堪信為真實：
    (一)被上訴人於九十年三月間在其為區分所有權人之台中市○區○○街二七號十一
      樓之三房屋靠忠勤街部分之牆面按裝如附件照片所示之三座鐵窗，系爭鐵窗之
      螺栓係拴在被上訴人之專有部分，而鐵窗係安裝於整棟大樓之外牆牆面。
    (二)文化公爵公寓大廈住戶所制定之住戶規約第十七條第六款係約定「原則禁止私
      自裝設鐵架、鐵窗。各住戶如需裝設安全設施時由管理委員會訂出統一型式，
      住戶遵循安裝」（註：該份規約關於第十七條第六款首行遺漏「原則」二字，
      詳見原審九十一年三月十五日審理筆錄）。
    (三)上訴人委員會於八十六年三月二十六日以臨時動議決議「鋁門窗、護欄之裝設
      ：(1)靠馬路部分：住戶可於室內自行裝設護欄，請建設公司提供式樣、材質與
      廠商等供住戶參考。(2)靠中庭陽台部分：可裝設經委員會同意之鋁窗格式，請
      建設公司設計一能與本大樓外觀相配合之鋁窗樣式，供委員會參考。」
    (四)訴外人楊玲珠即該公寓大廈中門牌號碼為台中市○區○○街二七號三樓之七房
      屋區分所有權人，因未依住戶公約擅自加裝鋁窗，經本院於八十六年十二月十
      一日以八十六年度中簡字第三二二三號判決拆除鋁窗確定在案，訴外人楊玲珠
      於八十七年三月二十八日住戶大會建請上訴人委員會重新規劃並討論靠忠勤街
      部分該否設立鐵窗及鋁窗，上訴人委員會於八十七年五月十三日管理委員會決
      議委請專人設計與大樓外觀能相搭配之安全護欄並擇期請住戶擇一固定式樣，
      惟上訴人委員會迄未訂定統一型式之鐵架、鐵窗規格。
    (五)被上訴人因迎娶越南籍新娘並育有二幼子，而平時白天出外上班家中僅留母子
      三人在家。
  三、是故本件爭點實為「區分所有權人之人身安全」及「住戶規約關於維持全棟大
      樓外貌景觀與品質」之利益衡量何者猶輕何者為重：
    (一)按公寓大廈管理條例之立法目的乃為透過「民法物權利體化」、「敦親睦鄰立
      法化」、「公共安全入刑化」的建立，以管理委員為架構，發揮住民自治、社
      區共同體之功能，達到公共安居、公共安寧、公共安全之目標，而創設以大樓
      自治組織為管理中心之制度，透過住戶參與自治管理之程序保障，以及將國家
      公權力對建築物管理權之下放，使得大樓自治組織擁有最前線的管理權，並給
      予相鄰住戶間必要的權利保障和行為規範，以及促進社區居民的自治自律，其
      中住戶自治之主要組織分為兩個層級，決策機關為區分所有權人會議，執行機
      關為管理委員會或管理負責人，而所謂「規約」係指公寓大廈區分所有權人為
      增進共同利益，確保良好生活環境，經區分所有權人會議決議之共同遵守事項
      （公寓大廈管理條例第三條第十二款規定），故規約係由區分所有權人所共同
      訂定，性質上屬於法律行為中的「共同行為」，又為避免區分所有權受讓人以
      「契約效力不及於第三人」為藉口逃避遵守規約之義務，故使區分所有權人會
      議具有類似社團之地位，使各區分所有權人對於團體的規章和決議均有遵守之
      義務，而無須得到其個人之同意，而強制區分所有權受讓人承受規約上之權利
      義務，此觀本條例第二十四條明定區分所有權之繼受人應繼受原區分所有權人
      依本條例或規約所定之一切權利義務自明。
    (二)經查，本件被上訴人為區分所有權房屋之繼受人，固有遵守前已存在之住戶公
      約及區分所有權人會議及管理委員會決議之義務，惟規約及決議之內容若有抵
      觸法律的強制、禁止之規定，或有違背公序良俗、善良風俗的情形，該規約之
      效力難謂有效，區分所有權人自無須遵守之。觀諸本件住戶規約第十七條第六
      款係約定「原則禁止私自裝設鐵架、鐵窗。各住戶如需裝設安全設施時由管理
      委員會訂出統一型式，住戶遵循安裝」，且上訴人委員會於八十六年三月二十
      六日以臨時動議決議「鋁門窗、護欄之裝設：(1)靠馬路部分：住戶可於室內自
      行裝設護欄，請建設公司提供式樣、材質與廠商等供住戶參考。(2)靠中庭陽台
      部分：可裝設經委員會同意之鋁窗格式，請建設公司設計一能與本大樓外觀相
      配合之鋁窗樣式，供委員會參考。」，足徵該規約並非禁止住戶裝設鐵架、鐵
      窗等安全設施，乃為基於維持全棟大樓外貌景觀與品質之必要，而有制訂統一
      型式之約束，惟訴外人楊玲珠即本棟大樓另一區分所有權人已於八十七年三月
      二十八日住戶大會建請上訴人委員會重新規劃並討論靠忠勤街部分該否設立鐵
      窗及鋁窗，上訴人委員會於八十七年五月十三日管理委員會亦決議委請專人設
      計與大樓外觀能相搭配之安全護欄並擇期請住戶擇一固定式樣，足證該棟大樓
      之住戶早有裝設鐵架、鐵窗等安全設施之需求，上訴人委員會即有制訂統一型
      式之安全設施之義務。衡諸被上訴人住居於該棟大樓十一樓之高處，且其平時
      白天均需外出上班，家中尚有二幼子，並參酌現今社會型態及生活習慣，以及
      保障人民居住安全人身安全之考量，被上訴人確有加裝鐵窗之必要，然上訴人
      委員會迄未訂定統一型式之鐵架、鐵窗規格，是否怠為行使其職權已非無疑，
      猶仍要求住戶仍須遵守前開住戶規約第十七條第六款之約定，無異變相禁止住
      戶裝設安全設施，而與該規約及決議之制訂精神及約定目的有違，更與公寓大
      廈管理條例為達公共安居、公共安寧、公共安全之立法精神相背，實有違背公
      序良俗及善良風俗之虞。兩相權衡「區分所有權人之人身安全」及「住戶規約
      關於維持全棟大樓外貌景觀與品質」之利益，無寧以前者所欲保障之利益猶重
      ，被上訴人裝設鐵窗之行為亦難認為有何損害全體區分所有住戶之共同權益可
      言，若以「維持全棟大樓外貌景觀與品質」而犧牲「區分所有權人之人身安全
      」，其輕重顯然失衡。上訴人雖另舉本院八十六年十二月十一日八十六年度中
      簡字第三二二三號確定判決為例，惟該案例事實與本件已隔三年有餘，上訴人
      委員會迄未訂定統一型式之鐵架、鐵窗規格之怠於行使職權之情勢已有所不同
      ，不可同日而語，且無足影響「區分所有權人之人身安全」之保障仍應優先於
      「住戶規約關於維持全棟大樓外貌景觀與品質」之利益衡量，併此敘明之。
    (三)準此，上訴人依照住戶規約第十七條第六款、第二十一條，及公寓大廈管理條
      例第六條第一項第四款及同條第三項，訴請被上訴人拆除系爭鐵窗，尚嫌無據
      ，不應准許。
  四、綜上所述，本件上訴人之主張為不足採，被上訴人之抗辯尚屬可信，是則上訴
      人執此主張被上訴人應拆除系爭鐵窗云云，自屬無據。從而，上訴人主張本於
      住戶規約第十七條第六款、第二十一條及公寓大廈管理條例第六條第三項，請
      求被上訴人應將設置於其所有建物即門牌號碼為台中市○區○○街二七號十一
      樓之三房屋如附件照片所示之三座鐵窗拆除，為無理由，不應准許。其假執行
      之聲請亦失所附麗，應併予駁回。原審為上訴人敗訴之判決，及駁回其假執行
      之聲請，並無不合。上訴意旨指摘原判決不當，求予廢棄改判，為無理由，應
      予駁回。
  五、本件判決之基礎已臻明確，兩造其餘攻擊防禦方法及舉證，核與判決無影響，
      爰不另一一論述，併此敘明。
肆、據上論結，本件上訴為無理由，依民事訴訟法第四百三十六條之一第三項、第四
    百四十九條第一項、第七十八條，判決如主文。
中　　　華　　　民　　　國　　九十一　　年　　　八　　　月　  二十三　　日
                                    臺灣臺中地方法院民事第三庭
~B審判長法  官　張瑞蘭
~B　　　法  官　王金洲
~B　　　法  官　廖慧如
右正本證明與原本無異
本件不得上訴
中　　　華　　　民　　　國　　九十一　　年　　　八　　　月　　二十三　　日
~B　　　法院書記官
